臺灣高等法院民事裁定　　　　　　　　　100年度抗字第243號
抗　告　人　財團法人法律扶助基金會
法定代理人　吳景芳
相　對　人　曾雅惠
上列抗告人因與相對人間聲明異議事件，對於中華民國100年1月
17日臺灣宜蘭地方法院100年度事聲字第5號所為裁定提起抗告，
本院裁定如下：
    主  文
原裁定關於駁回抗告人後開第二項聲明廢棄原法院司法事務官民
國99年12月22日就裁判費部分處分之異議及原法院司法事務官就
該部分所為處分，均廢棄。
相對人應負擔之訴訟費用額確定為新臺幣仟元，及自本裁定送
達相對人之翌日起至清償日止，按週年利率百分之五計算之利息
。
其餘抗告駁回。
抗告程序費用由相對人負擔十分之一，餘由抗告人負擔。
    理  由
一、按「法院未於訴訟費用依裁判確定其費用額者，第一審受訴
    法院於該裁判有執行力後，應依聲請以裁定確定之。依第一
    項確定之訴訟費用額，應於裁定送達之翌日起，加給按法定
    利率計算之利息」，民事訴訟法第91條第1項、第3項分別定
    有明文。又「分會就扶助事件所支出之酬金及必要費用，視
    為訴訟費用之一部。因法律扶助而由分會支出之酬金及必要
    費用，得向負擔訴訟費用之他造請求。分會得對於負擔訴訟
    費用之他造，請求歸還其支出之酬金及必要費用。分會得據
    受扶助人有執行力之執行名義，聲請確定訴訟費用額及強制
    執行」，法律扶助法第35條第1項至第4項亦有明文。且法律
    扶助法第11條第2款雖規定關於辦理律師酬金及其他費用之
    預支、給付酌減、取消、返還、分擔或負擔之審議及執行事
    項，由抗告人所屬分會辦理；但同法第10條第3款亦規定法
    律扶助經費之募集、管理及運用，由抗告人辦理。抗告人既
    統籌管理法律扶助經費，且各分會不過係抗告人之分支機構
    ，則關於分會辦理上開費用返還、確定訴訟費用額等業務範
    圍之事項，抗告人自非不得以自己名義為之（最高法院99年
    度台抗字第925號裁定意旨參照）。是以，本件抗告人以受
    扶助人陳仲洋前依法律扶助法第19條規定向抗告人宜蘭分會
    申請法律扶助獲准，並經指派扶助律師擔任訴訟代理人之確
    認婚姻關係存在事件，已經臺灣宜蘭地方法院95年度家訴字
    第4號判決受扶助人勝訴，及訴訟費用應由相對人負擔確定
    ，因而由抗告人依法律扶助法第35條第4項之規定，向原法
    院聲請確定訴訟費用額，當事人核屬適格。
二、次按，訴訟費用之範圍，除裁判費外，尚包括民事訴訟法第
    77條之23至第77條之25所規定之費用在內。而民事訴訟法第
    77條之25規定：「法院或審判長依法律規定，為當事人選任
    律師為特別代理人或訴訟代理人者，其律師之酬金由法院或
    審判長酌定之。前項酬金及第466條之3第1項之酬金為訴訟
    費用之一部，其支給標準，由司法院參酌法務部及中華民國
    律師公會全國聯合會意見定之。」已堪認須法院或審判長依
    法律規定為當事人選任律師為特別代理人或訴訟代理人及第
    三審律師酬金，始得列為訴訟費用之一部。且我國第一、二
    審民事訴訟非採用律師訴訟主義，當事人所支出之律師費用
    ，自不在訴訟費用之內；至當事人確有不能自為訴訟行為，
    必須委任人代理之情形所支出之代理人費用，如可認為伸張
    權利或防禦上所必要者，應屬訴訟費用之一種，於必要限度
    內，得令敗訴人賠償，亦經司法院院字第205號解釋明確。
    再參酌民事訴訟法第110條第1項第3款規定，於准予訴訟救
    助情形，審判長依法律規定為受救助人選任律師代理訴訟時
    ，暫行免付酬金。則於民事訴訟之第一、二審，必係法院或
    審判長依法律規定為當事人選任律師為特別代理人或訴訟代
    理人，其酬金始屬訴訟費用之一部。至於法律扶助法第35條
    第1 項固規定分會就扶助事件所支出之酬金及必要費用，視
    為訴訟費用之一部。惟其立法理由則為：「一、受扶助人既
    係透過基金會之協助而進行訴訟，則其依法或裁判得向對造
    請求之訴訟費用者，當無平白受領之理，且為簡化基金會求
    償之程序，爰參酌民事訴訟法第114條之精神，就分會為提
    供法律扶助所支出之酬金及必要費用，明定視為訴訟費用之
    一部，並於第2項及第3項規定，得向負擔訴訟費用之他造請
    求返還。另為避免分會必須另行訴訟始能取得執行名義，爰
    於第4項明定，分會得據受扶助人有執行力之執行名義，直
    接聲請確定訴訟費用額並據以聲請強制執行。二、基金會依
    前開規定取得訴訟費用之執行名義，既來自受扶助人，自得
    以其金額，抵充受扶助人應繳付之酬金及必要費用。」可知
    法律扶助法第35條之立法原意，係將受扶助人依法或裁判得
    向對造請求之訴訟費用，於受扶助範圍內移轉至抗告人。抗
    告人之訴訟費用請求權既係受讓自受扶助人，其權利範圍自
    不得超逾受扶助人自行請求確定訴訟費用額之範圍。又為扶
    助所支出之律師酬金係比照訴訟救助及第三審情形而將之列
    為訴訟費用之一部，自應同受民事訴訟法第110條第1項第3
    款、第466條之2、第466條之3規定之拘束。易言之，於法律
    扶助情形，仍須法院或審判長依法律規定為當事人選任律師
    為特別代理人或訴訟代理人，及第三審之律師酬金始得列為
    訴訟費用之一部（最高法院99年度台抗字992號、99年度台
    抗字第994號、99年度台抗字第837號裁定意旨參照）。
三、經查，抗告人主張：為受扶助人陳仲洋與相對人間確認婚姻
    關係存在事件，抗告人已支出訴訟費用即第一審律師酬金新
    臺幣（下同）3萬元及第一審裁判費3000元，且該受扶助事
    件並判決訴訟費用由相對人負擔確定之情，已據提出臺灣宜
    蘭地方法院95年度家訴字第4號判決書及確定證明書、審查
    決定通知書、預付酬金領款單、結案酬金領款單、訴訟必要
    費用審查決定書、郵政國內匯款執據、訴訟及其他必要費用
    領款單等件（均影本）為證（見原審卷第5頁至第14頁），
    復經原法院調閱上開民事事件全卷查核屬實。堪認抗告人確
    已因上開扶助事件支出第一審律師酬金3萬元及第一審裁判
    費3000元無誤。然上開扶助律師既非法院或審判長依法為受
    扶助人陳仲洋所選任之特別代理人或訴訟代理人，所支出者
    亦非第三審之律師酬金，依前揭說明，自難逕列為訴訟費用
    之一部。抗告人就此部分聲請確定訴訟費用額，於法即有未
    合。原法院以抗告人所支出之律師酬金，並非法律扶助法第
    35條所規定之訴訟費用為由，駁回抗告人該部分之聲請，洵
    無違誤。抗告意旨執法律扶助法第35條之規定為民事訴訟法
    訴訟費用範圍之特別規定，且抗告人經充分考量為申請人指
    定律師為訴訟代理人，所支出之律師酬金，應視為訴訟費用
    云云，指摘原裁定此部分不當，求予廢棄，為無理由。至於
    抗告人為受扶助人支出之第一審裁判費3000元，核係就扶助
    事件所支出之必要費用無疑。抗告人依法律扶助法第35條之
    規定，聲請確定該部分訴訟費用額，核無違誤，自應予准許
    。原法院司法事務官駁回抗告人此部分之聲請，於法容有未
    洽，原法院維持司法事務官之處分，駁回抗告人之異議，亦
    屬不當，抗告意旨指摘原裁定及原法院司法事務官就此部分
    所為處分不當，求予廢棄，為有理由，應予准許，並裁定如
    主文第一項、第二項所示。
四、爰裁定如主文。
中    華    民    國  100    年    3    月    10      日
                    民事第十二庭
                        審判長法  官  吳謀焰
                              法  官  許紋華
                              法  官  李瑜娟
正本係照原本作成。
本裁定除以適用法規顯有錯誤為理由外，不得再抗告。如提起再
抗告，應於收受後10日內委任律師為代理人向本院提出再抗告狀
。並繳納再抗告費新臺幣1000元。
中    華    民    國  100    年    3    月    11      日
                              書記官  黃瑞芬